臺灣高雄地方法院民事判決　　　　　　　94年度家訴字第79號
原　　　告　丙○○
　　　　　　丁○○
兼　上二人
法定代理人　乙○○
被　　　告　甲○○
上當事人間請求給付扶養費事件，本院於中華民國94年9 月27日
言詞辯論終結，判決如下：
    主  文
被告應給付原告乙○○新臺幣捌拾伍萬元，及自民國94年4 月15
日起至清償日止，按週年利率百分之五計算之利息。
被告應給付原告丙○○新臺幣肆拾萬元，及自民國94年4 月15日
起至清償日止，按週年利率百分之五計算之利息。
被告應給付原告丁○○新臺幣陸拾萬元，及自民國94年4 月15日
起至清償日止，按週年利率百分之五計算之利息。
訴訟費用由被告負擔。
本判決第1 、3 項於原告乙○○、丁○○分別以新臺幣貳拾捌萬
肆仟元、新臺幣貳拾萬元供擔保後，各得為假執行。但被告如於
假執行程序實施前，分別以新臺幣捌拾伍萬元、新臺幣陸拾萬元
為原告乙○○、丁○○預供擔保後，得免為假執行。
    事實及理由
甲、程序方面：
一、被告經合法通知，未於最後言詞辯論期日到場，查無民事訴
    訟法第386 條各款所列情形，爰依原告之聲請，由其一造辯
    論而為判決。
二、按「訴狀送達後，原告不得將原訴變更或追加他訴。但有下
    列各款情形之一者，不在此限：二、請求之基礎事實同一者
    。七、不甚礙被告之防禦及訴訟之終結者。」，民事訴訟法
    第255 條第1 項第2 款、第7 款分別定有明文。本件原告起
    訴之初，其訴之聲明為：(一)被告應給付原告乙○○新臺幣（
    下同）85萬元整，及自起訴狀繕本送達之翌日（即民國94年
    4 月15日，下同）起至清償日止，按年息百分之五計算之利
    息。(二)被告應自起訴狀送達之當月起，於每月10日前給付原
    告丙○○8000元整，至民國98年11月14日止，如有一期未按
    時給付視為全部到期。(三)被告應自起訴狀送達之當月起，於
    每月10日前給付原告丁○○8000元整，至民國100 年12月16
    日止，如有一期未按時給付視為全部到期（詳本院卷第5 頁
    民事起訴補充狀所載）。嗣於94年5 月20日具狀變更訴之聲
    明如下：(一)被告應給付原告乙○○85萬元整，及自本起訴狀
    繕本送達之翌日起至清償日止，按年息百分之五計算之利息
    。(二)被告應給付原告丙○○40萬元整，及自本起訴狀繕本送
    達之翌日起至清償日止，按年息百分之五計算之利息。(三)被
    告應給付原告丁○○60萬元整，及自本起訴狀繕本送達之翌
    日起至清償日止，按年息百分之五計算之利息（詳本院卷第
    47頁民事起訴補充狀所載）。經核本件訴訟原告乙○○乃係
    基於對被告甲○○請求自兩造87年6 月21日離婚判決確定起
    迄兩造所生未成年之長男原告丙○○、次男即被告丁○○各
    至成年時止之扶養費用。是本件訴之聲明變更前、後之請求
    基礎事實均係同一，且不甚礙被告之防禦及訴訟之終結，揆
    諸前揭法律規定，原告所為訴之聲明之變更，於法並無不合
    ，應予准許，核先敘明。
乙、實體方面：
一、原告起訴主張：
    (一)原告乙○○（原姓名為戊○○，於民國92年12月26日更改
      為現名）與被告甲○○（下稱兩造）於78年5 月20日結婚
      ，並育有未成年之長男即原告丙○○（○○年○○月○○日出生
      ，原姓名為己○○，○○年○○月○○日更改為現名）、次男即
      原告丁○○（○○年○○月○○日出生，原姓名為庚○○，○○年
      ○○月○○日更改為現名）。嗣兩造間之婚姻關係，因被告於
      86年間犯有偽造文書之不名譽之罪，經本院以86年度易字
      第6644號刑事判決判處有期徒刑三月，緩刑二年確定，俟
      原告乙○○向本院對被告提起86年度婚字第847 號離婚等
      民事訴訟，經本院判決：「准原告（戊○○）與被告（甲○○）離婚」，及原告丙○○、丁○○權利義務之行使或
      負擔，均由原告乙○○單獨任之，其中兩造離婚部分業於
      87年3 月23日判決確定（臺灣高等法院高雄分院87年度家
      上字第60號民事判決離婚部分上訴駁回，最高法院88年度
      台上字第789 號民事裁定上訴駁回）。另被告甲○○亦於
      86年間向本院對原告乙○○提起86年度婚字第234 號離婚
      等民事訴訟，經本判決：「准原告（甲○○）與被告（戊○○）離婚」，其中兩造間之離婚部分業於87年6 月21日
      判決確定（臺灣高等法院高雄分院87年度家上字第37號民
      事判決離婚部分上訴駁回，最高法院88年度台上字第521
      號民事裁定上訴駁回）在案。
    (二)詎被告自前開兩造間之離婚判決確定即87年6 月21日起，
      即從未給付原告丙○○、丁○○之生活扶養費用，而原告
      乙○○自87年6 月21日起至提起本件訴訟時（94年3 月30
      日）止，共計支出丙○○、丁○○之扶養費用，每人至少
      87萬6 千元，被告自應依不當得利返還其中半數至少85萬
      元予原告乙○○。另原告丙○○、丁○○則分別自提起本
      件訴訟起訴時起至成年時止，以每人每月應由被告分擔扶
      養費八千元計算，被告應給付原告丙○○40萬元，另應給
      付原告丁○○60萬元。而被告自與原告乙○○離婚判決確
      定迄今，從未給付未成年子女之扶養費用，甚且與原告乙○○間諸多訴訟涉訟中，現由原告乙○○就其薪資債權假
      扣押中，堪認其有到期不履行給付未成年子女未到期之扶
      養費之虞，爰請求請命被告為一次給付之判決。為此，爰
      提起本件訴訟，並聲明求為判決如主文所示第1 、2 、3
      項所示等語，並願供擔保，請准為假執行之宣告等語。
二、被告甲○○未於言詞辯論期日到庭，惟則曾具狀抗辯略稱：
    兩造結婚後初始感情尚稱融洽，惟嗣後因乙○○經常無故吵
    鬧及離家出走，致兩造曾協議離婚及再辦理結婚登記，後來
    乙○○常到被告工作處所無理取鬧致被告遭解雇，其後乙○○即常與被告因遺棄等案件涉訟，更曾於86年間向法院提起
    離婚、請求贍養費450 萬元之民事訴訟，其中原告乙○○請
    求贍養費450 萬元部分，業經法院判決駁回確定在案。而原
    告乙○○甚且有通姦之行為，為被告當場捉到，造成被告顏
    面無光，因而經常上法院及工作一再被解雇，其造成被告精
    神及金錢上之損失，原告乙○○應賠償予被告等情，資為抗
    辯，並聲明求為判決駁回原告之訴，及如受不利之判決，願
    供擔保請准免為假執行之宣告等語（詳本院卷第26頁至第30
    頁答辯狀）。
三、按父母對於未成年子女負扶養之義務；又父母對於未成年子
　　女之扶養義務，不因結婚經撤銷或離婚而受影響；另扶養之
  　程度，應按受扶養權利者之需要，及負扶養義務者之經濟能
    力及身分定之，民法第1114條、第1116條之2 、第1119條分
    別定有明文。是對未成年子女之扶養義務，係以一定親屬關
    係為基礎而發生之義務，父母之婚姻關係雖因經撤銷或離婚
    而消滅，但並不影響其對未成年子女之扶養義務，即令父母
    間曾有協議或法院之酌定或改定對於其未成年子女為權利義
    務之行使或負擔，惟未行使或負擔對於未成年子女親權之一
    方，對於未成年子女仍有扶養義務，核先敘明。
四、原告乙○○主張與被告原為夫妻，惟兩造間之婚姻業於87年
    6 月21日經判准兩造離婚確定，及兩造所生未成年之子女即
    原告丙○○、丁○○權利義務之行使或負擔，由原告乙○○
    單獨任之等情，業據原告乙○○到庭陳述明確，並據提出兩
    造之戶籍謄本一件為證，且有有本院86年度婚字第847 號、
    臺灣高等法院高雄分院87年度家上字第60號、最高法院88年
    度台上字第789 號等民事判決書及裁定書，與本院86年度婚
    字第234 號、臺灣高等法院高雄分院87年度家上字第37號、
    最高法院88年度台上字第521 號等民事判決書及裁定書各一
    份附卷（詳本院卷第149 頁至? 評172 頁）可稽，復經本院
    依職權調閱前開民事卷宗核閱無訛，應堪信為真實。嗣原告
    乙○○主張自兩造經法院判准離婚確定即87年6 月21日起，
    ，被告即從未給付原告丙○○、丁○○之生活扶養費用，而
    原告乙○○自87年6 月21日起至提起本件訴訟時（94年3 月
    30日）止，共計支出丙○○、丁○○之扶養費用，每人至少
    87萬6 千元，被告自應依不當得利返還其中半數至少85萬元
    予原告乙○○等前情，則據被告具狀請求駁回原告之訴等語
    ，本院審酌如下：
  (一)經查，原告乙○○主張被告被告自兩造經判准離婚確定時起
    迄提起本件訴訟時止，從未支付兩造所生未成年子女丙○○
    、丁○○之生活費用，而其自87年起迄93年工作所得計213
    萬餘元，甚且向親友借貸至少50餘萬元，共計263 萬餘元全
    數用於家庭生活費使用，如以一家三口平均使用各三分之一
    ，則其支出丙○○、丁○○之生活教育等扶養費用每人分別
    為87萬6 千元等情，業據其到庭陳述綦詳，並提出87年至92
    年度財政部臺灣省北區國稅局綜合所得稅各類所得資料清單
    、93年度各類所得扣繳暨免扣繳憑單各一件為證，復經證人
    丙○○即兩造所生之長男到庭證稱：「爸媽離婚後，爸爸都
    沒來看過我們，也沒有給付我們生活費，都是媽媽在扶養我
    們。我現在讀高一了。」等語，另經證人丁○○即兩造所生
    之次男到庭證稱：「爸媽離婚後，爸爸都沒來看過我們，也
    沒有給付我們生活費，都是媽媽在扶養我們，我現在要升國
    二了。」等明確在卷。而被告雖具狀請求駁回告之訴，然其
    並未就與原告乙○○離婚判決確定後迄今，曾支付未成年子
    女扶養費之事實與數額提出明確事證供本院審酌，本院尚無
    從依其答辯內容得有被告確曾支付未成年子女扶養費及其數
    額之有利心證，自堪信原告前揭主張之事為真實。
  (二)參以行政院主計處公布之家庭消費支出變動表所示：87年國
    人平均每人消費支出為185,993 元，其次88年至91年則分別
    為196,280 元、191,174 元、194,248 元、182,048 元，另
    92年台灣地區每人每月之平均消費支出，為15,357元，有卷
    附行政院主計處公布之家庭消費支出變動表、92年中華民國
    台灣地區家庭收支調查報告表各一件可稽（詳本院卷第147
    頁、第148 頁）。而參以兩造之93年度工作收入及各項證據
    資料所示，被告應擔未成年子女扶養費用每月定為9,000 元
    （詳如下述），是被告自87年6 月21日兩造經判准離婚時起
    迄原告提起本件訴訟時（94年3 月30日）止，應分擔每位未
    成年子女之扶養費為731,700 元（計算方式：9,000 ×《81
    ﹢9/30》＝731,700）， 是被告共計應支出分擔未成年子女
    丙○○、丁○○自87年6 月21日起迄94年3 月30日）止之扶
    養費為1,463,400 元，始為合理。
  (三)次按無法律上之原因而受利益，致他人受損害者，應返還其
    利益，民法第179 條前段定有明文。本件原告乙○○自87年
    6 月21日經法院判准與被告離婚之日起，迄提起本件訴訟之
    94 年3月30止，獨力撫養原告丙○○、丁○○二人支出扶養
    費用，使被告無法律上原因而受有未負擔該段期間內應分擔
    而負擔之未成年子女扶養費用，致被告受有財產消極增加之
    利益，並致原告乙○○受有支出該段期間扶養費之損害，被
    告自應返還該利益。查被告自兩造經判准離婚時起迄原告提
    起本件訴訟時止，應分擔每位未成年子女扶養費為731,700
    元，合計共為1,463,400 元，始為合理，業如前述。惟因原
    告乙○○受限於其微薄之工作收入所限，所能提供予未成年
    子女之生活扶養費用，自僅限於其自87年起迄93年間，每月
    之工作收入總額之213 萬餘元，及向親友借貸之50餘萬元，
    共計263 萬餘元，全數用於家庭生活費使用，合計支出丙○○、丁○○之扶養費用，每人至少87萬6 千元等情，業據原
    告乙○○陳述明確在卷。是原告乙○○請求其中半數應由被
    告依不當得利返還至少85萬元，及自起訴狀繕本送達之翌日
    起至清償日止，按年息百分之五計算之利息，於法尚屬有據
    ，所請自應予以准許，爰判決如主文第1 項所示。
五、原告丙○○、丁○○另主張自提起本件訴訟時（即94年3 月
    30日）起迄其等分別成年時止，被告應分擔每人每月扶養費
    八千元，合計被告應給付原告丙○○40萬元，另應給付原告
    丁○○60萬元等前情，本院審酌如下：
  (一)查原告丙○○（○○年○○月○○日出生）、丁○○（○○年○○
　　月○○日）現分別為16歲、14歲而未成年，目前尚就學高一、
　　國二，仍無謀生能力而需父母扶養，有卷附戶籍謄本可稽。而原
    告乙○○之93年度工作所得共計405,081 元，然尚無其他不
    動產資料，平日需租屋居住。另被告之93年度工作所得總額
    為625,244 元，及另有位於○○○○○○○○○○○○房屋
    一棟，與位於○○○○○○○○○號、○○○○○○號、○○○○○號等地號之土地各一筆，合計其不動產現值為754,340
    元等情，有本院依職權查詢之本院稅務電子閘門財產所得調
    件明細表各一份足參（詳本院卷第110 頁至第113 頁）。本
    院審酌被告之93年度工作收入約為原告乙○○之1.5 倍，及
    未成年子女目前係與原告乙○○同住，由其擔負未原年子
    女日常生活照顧養護及課業指導之職責，其所付出之心力、
    勞力均較被告為鉅，復經原告乙○○到庭稱：「丙○○因出
    生後是屬於學習緩慢，醫生有囑咐說，他不需要特別的追
    治療，但是將來與一般小孩比較在就業上會有比較大的落差
    ，另丁○○去檢驗結果腳部骨胳有異常疼痛現象，醫師尚未
    決定處置方式，另其腳部患有異位性皮膚炎需治療」（詳本
    院卷第129 頁，94年9 月27日言詞辯論筆錄）等一切情狀，
    酌定成年子女扶養費用分擔之比例為原告乙○○負擔百分之
    四十，被告負擔百分之六十為適當。
  (二)另依行政院主計處公布之92年中華民國台灣地區家庭收支調
    查報告表所示，92年台灣地區每人每月之平均消費支出，為
    15,357元（計算方式：672,619/3.65/12 ＝15,357），本院
    審酌原告丙○○（○○年○○月○○日出生）、丁○○（○○
　　年○○月○○日）現分別為16歲、14歲，其日常雖尚難
　　與一般成年人相較，惟因原告乙○○目前仍需租屋居住而另支
　　出房租費用，原告丙○○、丁○○日常生活所需扶養費用自需
　　分擔此部分之房租費用，另丙○○、丁○○目前正值就讀國、
　　高中時期，而現今資訊發達，教學及才藝課程多元化，其等教
　　育費用支出當較一般國小以下兒童所需為多，並考量現今物價
　　指數、通貨膨脹、一般生活水準等各項情狀，酌定目前二人每
　　人每月所需之扶養費用為一萬五千元。再依前開所定兩造應負
    擔之扶養費用比例計算，被告每月應負擔未成年子女每人之
    扶養費為9,000 元（計算方式：15,000×6/10＝9,000）。
    而父母僅對未成年子女負扶養義務，是原告丙○○主張自提
    起本件訴訟時（即94年3 月30日）起迄其成年時（即98年11
    月13日）時止，共計應由被告負擔扶養費金額為498,000 元
    （計算方式：9000元×《55﹢14/30 》＝499,200 元）。另
    原告丁○○自提起本件訴訟時（即94年3 月30日）起迄其成
    年時（即100年○○月○○日）時止，共計應由被告負擔扶養費
    金額為498,000 元（計算方式：9000元×《80﹢16/30 》＝
    724,800 元）。
  (三)末查原告丙○○、丁○○自提起本件訴訟起迄其分別成年時
    止，應由被告分擔之扶養費用每人每月為9000元，合計被告
    應分擔之扶養費用共計分別為499,200 元、724,800 元，業
    如前述。惟另據原告乙○○起訴時陳明被告自兩造經法院判
    決離婚確定時起迄今，從未支付未成年子女之扶養費，且現
    由原告乙○○就被告薪資債權假扣押中，堪認被告有到期不
    履行給付未成年子女未到期之扶養費之虞，爰請求判命被告
    為一次給付之判決等情，業據原告提出臺灣臺北地方法院94
    年度執全字第472 號、臺灣宜蘭地方法院94年度執全字第41
    號執行命令各一份在卷足參（詳本院卷第75頁至第78頁）。
    本院參以被告猶仍具狀辯稱原告乙○○應賠償被告之精神上
    及金錢上之損失等前詞，毫無顧及其依法律規定應分擔未成
    年子女之生活所需費用情事，實堪信原告前開主張被告有到
    期不履行給付未成年子女未到期之扶養費之虞等情，應非枉
    為指訴。另參以最高法院89年度台上字第1223號民事判決：
    「父母對於未成年之子女，有保護及教養之權利義務，其扶
    養之程度，應按受扶養權利者之需要與負扶養義務者之經濟
    能力及身分定之，此項扶養費之支出，依通常情形，固係依
    時日之經過而漸次給付，惟依此方式給付如有窒礙難行而不
    足以保障受扶養權利者之需要時，受扶養權利者得請求為一
    次給付。法院如命為一次給付，應依霍夫曼式計算法按週年
    利率百分之五扣除中間利息。」之意旨所示，原告乙○○前
    揭請求命被告為一次給付未成年子女未到期之扶養費，於法
    尚無不合，應予准許，並就被告所應給付金額扣除中間利息
    計算結果，被告依法應給付原告丙○○、丁○○之金額分別
    為444,848 元（即每月金額乘55期之霍夫曼系數49.4276 ，
    計算方式：9000元×49.4276 ＝444, 848元）、620,269 元
    （即每月金額乘80期之霍夫曼系數68.9188 ，其計算方式：
    9000元×68.9188 ＝620,269 元）。從而，原告丙○○、丁○○請求被告應分別自提起本件訴訟起訴時起至其成年時止
    ，給付原告丙○○40萬元，另應給付原告丁○○60萬元，及
    均自本起訴狀繕本送達之翌日起至清償日止，按年息百分之
    五計算之利息等情，均尚未逾前開被告所應分擔之未成年子
    女之未到期扶養費數額，所請於法自屬有據，爰判決如主文
    第2 、3 項所示。
六、本件判決第2 項所命被告給付之金額未逾50萬元，依民事訴
    訟法第389 條第1 項第5 款之規定，應由本院依職權為假執
    行之宣告；另本判決第1 、3 項所命被告給付之金額已逾50
    萬元，原告陳明願供擔保請准為假執行，及被告亦陳明就其
    敗訴部分願供擔保請准免為假執行，經核於法均無不合，爰
    分別宣告酌定相當金額予以准許。
七、據上論結：原告之訴為為有理由，依民事訴訟法第78條、第
    385 條第1 項前段、第389 條第1 項第5 款、第390 條第2
    項、第392 條，判決如主文。
中　　華　　民　　國　　94　　年　　10　　月　　11　　日
                      家事法庭法　官　柯盛益
上為正本，係照原本作成。
如不服本判決，應於送達後20日內向本院提出上訴狀。
中　　華　　民　　國　　94　　年　　10　　月　　11　　日
                              書記官　鄭裕一
